臺灣高等法院臺南分院民事判決　　96年度家上字第73號
上　訴　人　乙○○
被　上訴人　甲○○
上列當事人間請求離婚等事件，上訴人對於中華民國96年6月12
日臺灣嘉義地方法院96年度婚字第148號第一審判決提起上訴，
本院於96年10月9日言詞辯論終結，判決如下：
    主      文
上訴駁回。
第二審訴訟費用由上訴人負擔。
    事實及理由
壹、程序方面：
    上訴人未於言詞辯論期日到場，核無民事訴訟法第386條所
    列各款情形，爰依被上訴人之聲請，由其一造辯論而為判決
    。
貳、實體方面：
一、上訴人（即原告）未於言詞辯論期日到場，惟依其於原審，
    及本院準備程序之聲明上訴狀、上訴理由狀所記載暨於本院
    準備程序之陳述而主張：兩造於民國（下同）73年10月22日
    結婚，婚後育有子女二人，惟被上訴人婚後酗酒，經上訴人
    勸阻非但置之不理，甚至多次辱罵、毆打上訴人，上訴人因
    而於94年11月3日逃離住家，於95年1月25日晚上11時許，於
    嘉義縣大林鎮上林里11鄰麻園寮13號住處，被上訴人復辱罵
    及徒手毆打上訴人，致上訴人左膝蓋淤青、右大腿輕微紅腫
    疼痛，為此上訴人向原審聲請核發95年度家護字第113號通
    常保護令獲准，從而，被上訴人鎮日酗酒對上訴人及子女未
    盡照顧責任，亦不理上訴人勸阻，甚而怒目相向，時起勃谿
    ，因而上訴人長期受創，無法撫癒，任何人倘立於上訴人之
    立場均將喪失維持婚姻之意欲，爰依民法第1052條第1項第3
    款及第2項之事由訴請離婚等語。原審駁回上訴人之請求，
    自有未合，而於本院聲明求為判決：(1)原判決廢棄。(2)准兩
    造離婚。(3)第一、二審訴訟費用，由被上訴人負擔。
    並補充主張：
  (一)、上訴人與被上訴人於73年10月22日結婚，婚後育有子女二
      人，本圖百年好合，惟被上訴人婚後酗酒，雖經上訴人勸
      阻非但全然不理，甚多次辱罵或毆打上訴人，上訴人因而
      離家，近於95年l月25日晚上11時許，在嘉義縣大林鎮上
      林里11鄰麻園寮13號住處，復辱罵及徒手毆打上訴人，致
      上訴人受有左膝蓋瘀青、右大腿輕微紅腫疼痛等傷，為此
      上訴人向原審聲請核發民事通常保護令獲准，亦有該院95
      年度家護字第113號民事通常保護令附卷可稽。上訴人身
      心長期受創，無法撫癒，兩造婚姻已難維持。
  (二)、按「夫妻之一方受他方不堪同居之虐待者，他方得向法院
      請求離婚」民法第1052條第l項第3款定有明文。復按「婚
      姻以夫妻共同生活為目的，夫妻應以誠摯相愛為基礎，相
      互尊重，忍讓與諒解，共同建立和諧美滿幸福之家庭，倘
      其一方予他方以身體上或精神上不可忍受之痛苦，致無從
      繼續保持共同生活之圓滿安全及幸福，而呈婚姻之破綻，
      即屬不堪同居之虐待。」（參照最高法院84年台上字1307
      號民事判決意旨); 又縱令被上訴人上開行為非屬不堪同
      居之虐待，復按「有前項以外之重大事由，難以維持婚姻
      者，夫妻之一方得請求離婚。」民法第1052條第2項規定
      甚明。又「關於『難以維持婚姻之重大事由』，其判斷之
      標準為婚姻是否已生破綻而無回復之希望，則應依客觀之
      標準，即難以維持婚姻之事實，是否已達於倘處於同一境
      況，任何人均將喪失維持婚姻意欲之程度而定。」（參照
      最高法院94年上字第115號民事判決意旨）。以被上訴人
      鎮日酗酒，對配偶子女非但長期未屬照顧責任，亦不理上
      訴人勸阻，甚怒目相向，時起勃谿，任何人倘立於上訴人
      之立場，均將喪失維持婚姻意欲，足見顯難以維持婚姻。
  (三)、原審以上訴人除被上訴人一次傷害行為外，並未提出任何
      證據證明，上訴人之主張難信為真實，審認本件僅係夫妻
      發生口角偶有勃谿，上訴人所受傷害尚非嚴重，難認係不
      堪同居之虐待等情; 惟事實上乃上訴人子女、鄰居均畏於
      被上訴人淫威不敢仗義出庭作證。
二、被上訴人（即被告）則以：並未毆打上訴人，亦未酗酒（僅
    小酌）及不照顧子女等語置辯。在本院聲明求為判決：上訴
    駁回。並補充辯稱：其不願離婚，其仍很愛上訴人。
三、兩造不爭執之事項：
  (一)、兩造於73年10月22日結婚，育有子女二人。
  (二)、95年1月25日晚上11時許於嘉義縣大林鎮上林里11鄰麻園
      寮13號住處，被上訴人辱罵及毆打上訴人，上訴人向台灣
      嘉義地方法院聲請核發95年度家護字第113號通常保護令
      獲准（主文為：被上訴人不得對上訴人實施身體或精神上
      不法侵害之行為；被上訴人不得直接或間接對於上訴人為
      騷擾之聯絡行為）（見原審卷9頁之該通常保護令，復經
      本院調取該卷核閱無訛）。
四、本院判斷：查上訴人主張，兩造於73年10月22日結婚，被上
    訴人婚後酗酒，甚至多次辱罵、毆打上訴人，上訴人因而於
    94年11月3日逃離住家。嗣於95年1月25日晚上11時許，在嘉
    義縣大林鎮上林里11鄰麻園寮13號住處，被上訴人復辱罵及
    徒手毆打上訴人，致上訴人左膝蓋淤青、右大腿輕微紅腫疼
    痛，為此上訴人向原審聲請核發95年度家護字第113號通常
    保護令獲准等情，有其所提戶籍謄本1份、95年度家護字第1
    13號通常保護令影本1紙為證（見原審卷8、9頁）。惟為被
    上訴人所否認，並以前情置辯。則本件所應審究者，即為被
    上訴人是否有酗酒、毆打上訴人，以及是否有懷疑上訴人有
    外遇等行為，致上訴人不堪同居之虐待亦或有其他重大事由
    ，難以維持婚姻？茲分述如下：
  (一)、按夫妻之一方受他方不堪同居之虐待，他方得向法院請求
      離婚，民法第1052條第1項第3款定有明文。而上開條文所
      謂不堪同居之虐待，係指以身體上或精神上不可忍受之痛
      苦，致不堪繼續同居者而言，故慣行毆打致不堪繼續同居
      者，或夫妻之一方受他方之重大侮辱，如夫誣稱其妻與人
      通姦，使之感受精神上之痛苦致不堪繼續同居者，不得謂
      非不堪同居之虐待（參照最高法院20年上字第371號及23
      年上字第678號判例意旨）。又夫妻結合，應立於兩性平
      等之地位，維持其人性之尊嚴，而維護人格尊嚴與確保人
      身安全，為我國憲法保障人民自由權利之基本理念，增進
      夫妻情感之和諧，防止家庭暴力之發生，以保護婚姻制度
      ，亦為社會大眾所期待，是民法第1052條第1項第3款所稱
      「不堪同居之虐待」，應就具體事件，衡量夫妻之一方受
      他方虐待所受侵害之嚴重性，斟酌當事人之教育程度、社
      會地位及其他情事，是否已危及婚姻關係之維繫以為斷，
      若受他方虐待已逾越夫妻通常所能忍受之程度而有侵害人
      格尊嚴與人身安全者，即不得謂非受不堪同居之虐待（參
      照司法院大法官釋字第372號解釋、最高法院69年台上字
      第669號判例意旨）。
  (二)、上訴人主張被上訴人婚後酗酒，甚至多次辱罵、毆打上訴
      人，上訴人因而於94年11月3日逃離住家。嗣於95年1月25
      日晚上11時許，於嘉義縣大林鎮上林里11鄰麻園寮13號住
      處，辱罵及徒手毆打上訴人，致上訴人左膝蓋淤青、右大
      腿輕微紅腫疼痛等情，為被上訴人所否認。惟上訴人確受
      有「右膝蓋淤青約1.5×1.5公分；左大腿輕微紅腫，疼痛
      。」，有上訴人於財團法人佛教慈濟綜合醫院大林分院之
      醫療診斷證明書為證（見原審95年家護字第113號卷15 頁
      ），而被上訴人於原審95年家護字第113號通常保護令案
      件審理中亦自承當日上訴人有返家，被上訴人曾叫上訴人
      不要出去等語（見原審95年家護字第113號卷22頁），而
      上訴人於原審95年家護字第113號案件審理中亦稱：相對
      人常常誤會說我在外面討客兄，他酒後確實打我，於原審
      審理中亦稱：「他喝酒阿... 他耳根子軟，隨便聽別人的
      話說我討客兄... 」（見原審卷28頁），前後供述一致，
      堪信上訴人之主張被上訴人於95年1月25日晚上11時許，
      在嘉義縣大林鎮上林里11鄰麻園寮13號住處，辱罵及徒手
      毆打上訴人成傷為真實。另上訴人主張被上訴人婚後酗酒
      ，經上訴人勸阻非但置之不理，甚至於73年間至94年11月
      3日間多次辱罵、毆打上訴人等情，為被上訴人所堅詞否
      認，且兩造所生之長子李生翔於本院96年9月12日之準備
      程序中，到庭證稱：「（問：你平常有無看到你爸爸酗酒
      ？有無打你媽媽？）答：平常沒有看爸爸打媽媽，但小吵
      是有的，爸爸平常有小酌，但沒有酗酒，基本上我不希望
      父母離婚。我媽媽現在一個人在外面比較自由，我爸爸沒
      有干涉媽媽，我住的地方比較傳統，不喜歡父母離婚。」
      等語（見本院卷30頁），而上訴人並未提出此部分主張之
      任何證據證明，自無可採。準此，本件僅係夫妻發生口角
      偶有勃谿，上訴人所受傷害尚非嚴重，難認係不堪同居之
      虐待，上訴人以受被上訴人不堪同居之虐待為由，訴請離
      婚，為無理由，應予駁回。
  (三)、復按夫妻間有民法第1052條第1項所列各款以外之重大事
      由，而難以維持婚姻者，夫妻之一方得請求離婚，但其事
      由應由夫妻一方負責者，僅他方得請求離婚，該條第2項
      定有明文。而民法親屬編於74年修正後，於第1052條增列
      第2項離婚事由之概括規定，准「有前項以外之重大事由
      ，難以維持婚姻者，夫妻之一方得請求離婚」，其目的在
      使夫妻請求裁判離婚之事由較富彈性，並將同條第1項所
      列10款之事由排除在外，故依第1052條第2項請求離婚者
      ，需以夫妻間發生之情事，足使婚姻難以維持，已危及婚
      姻關係之維繫以為斷（參照最高法院86年度台上字第606
      號判決意旨）。另婚姻乃一男一女之兩性結合，以誠摯相
      愛組織家庭，共同生活為目的；故有足以破壞共同生活或
      難以維持共同生活之情事發生，允宜許其離婚以消滅婚姻
      關係。且對於家庭生活之美滿幸福，有妨礙之情形，即認
      其與此之所謂難以維持婚姻之重大事由相當；是以夫妻間
      若發生足以使婚姻難以維持之重大事由者，雖不符合該條
      第1項所列各款情形，亦無不准依該法條第2項訴請離婚（
      參照最高法院79年度台上字第1040號判決及最高法院86年
      3月4日86年度第2次民事庭會議決議意旨）。所謂「有前
      項以外之重大事由，難以維持婚姻者」，乃抽象的、概括
      的離婚事由，係民法親屬編於74年修正時，為因應實際需
      要，參酌各國立法例，導入破綻主義思想所增設。由但書
      規定「但其事由應由夫妻一方負責者，僅他方得請求離婚
      」，是其所採者為消極破綻主義精神，而非積極破綻主義
      。至所謂難以維持婚姻之重大事由，即謂該事由已足妨害
      婚姻互愛、互信、互諒之基礎，致婚姻生破綻而無回復之
      希望。而婚姻是否已生破綻無回復之希望，則應依客觀的
      標準，即難以維持婚姻之事實，是否已達於倘處於同一境
      況，任何人均將喪失維持婚姻意欲之程度而定。至於同條
      但書所規定「難以維持婚姻之重大事由，應由夫妻之一方
      負責者，僅他方得請求離婚」，乃因如肯定有責配偶之離
      婚請求，無異承認恣意離婚，破壞婚姻秩序，且有背於道
      義，尤其違反自己清白之法理，有欠公允，同時亦與國民
      之法律感情及倫理觀念不合，因而採消極破綻主義。然若
      夫妻雙方均為有責時，則應衡量比較雙方之有責程度，而
      許責任較輕之一方，向應負主要責任之他方請求離婚，有
      責程度相同時，雙方均得請求離婚，以符合公平（參照最
      高法院90年度臺上字第2215號、91年度臺上字第2023號判
      決意旨）。
  (四)、查本件僅係夫妻發生口角偶有勃谿，上訴人所受傷害尚非
      嚴重，有上訴人於財團法人佛教慈濟綜合醫院大林分院之
      醫療診斷證明書為證，且上訴人自94年11月間自行離家在
      外居住，此為兩造所不爭執之事實，而上訴人並無法證明
      被上訴人婚後酗酒，於73年間至94年11月3日間多次辱罵
      、毆打上訴人等事實，有不能同居之正當事由，上訴人雖
      請求離婚，惟被上訴人堅決反對離婚，且於本院96年8月2
      9日準備程序中，表達其仍很愛上訴人（見本院卷20頁）
      ，足見兩造仍有夫妻情分，婚姻之誠摯基礎，尚非已無回
      復之希望或均已無意維持婚姻之程度，且就本件上訴人主
      張之離婚事由，揆諸前開說明，衡量雙方之有責程度，亦
      難認全部歸責於被上訴人。從而，上訴人主張兩造間有難
      以維持婚姻之重大事由為由，且其事由係全可歸責於被上
      訴人訴請離婚，亦有未合。
五、綜上所述，上訴人依民法第1052條第1項第3款及第1052條第
    2項之規定，請求離婚，非有理由。原審判決駁回上訴人之
    訴，核無不合。上訴意旨仍執前詞指摘原判決不當，聲明求
    予廢棄改判，為無理由，應予駁回。
六、本件事證已臻明確，兩造其餘攻擊防禦方法及所提未經援用
    之證據，均不影響本判決之結果，毋庸審酌之，併此敘明。
七、據上論結，本件上訴為無理由，依民事訴訟法第449條第1項
    、第463條、第385條第1項前段、第78條，判決如主文。
中　　華　　民　　國　　96　　年　　10　　月　　23　　日
　　　　　　　　　民事第一庭    　審判長法　官　林金村
　　　　　　　　　　　　　　　　        法　官  張世展
　　　　　　　　　　　　　　　　        法　官  胡景彬
上為正本係照原本作成。
上訴人如對本判決上訴，須於判決送達後20日內向本院提出上訴
狀，未表明上訴理由者，應於上訴後20日內，向本院提出理由書
（須附繕本）。依法須繳納裁判費並應委任律師為訴訟代理人，
始得上訴。
中　　華　　民　　國　　96　　年　　10　　月　　23　　日
　　　　　　　　　　　　　　　　　　　　書記官　趙玲瓏
【附記】
民事訴訟法第466條之1：
(1)對於第二審判決上訴，上訴人應委任律師為訴訟代理人。但上
  訴人或其法定代理人具有律師資格者，不在此限。
(2)上訴人之配偶、三親等內之血親、二親等內之姻親，或上訴人
  為法人、中央或地方機關時，其所屬專任人員具有律師資格並
  經法院認為適當者，亦得為第三審訴訟代理人。
民事訴訟法第466條之2：
上訴人無資力委任訴訟代理人者，得依訴訟救助之規定，聲請第
三審法院為之選任律師為其訴訟代理人。
